【裁判字號】    89,簡上,255
【裁判日期】    891020
【裁判案由】    遷讓房屋
【裁判全文】
臺灣臺中地方法院民事判決  八十九年簡上字第二五五號
    上  訴  人    甲○○
    上  訴  人    丙○○
    被 上 訴人    台中市北屯區逢甲國民小學
    法定代理人    丁○○
    訴訟代理人    熊賢祺律師
    複  代理人    乙○○      .
右當事人間請求遷讓房屋事件，上訴人對於中華民國八十九年四月十一日本院台中簡
易庭八十八年度中簡字第一七三○號第一審判決提起上訴，本院判決如左：
    主      文
上訴駁回。
第二審訴訟費用由上訴人負擔。
    事      實
甲、上訴人方面：
  一、聲明：求為判決
    （一）原判決廢棄。
    （二）駁回被上訴人在第一審之訴及假執行之聲請。
  二、陳述：
  （一）上訴人甲○○因任職於被上訴人學校關係，向被上訴人借用坐落台中市北屯
      區北坑巷六十五號如附圖所示Ａ、Ｂ部分之宿舍二間（以下簡稱系爭房屋），
      係建於民國四十年代，早已腐朽破爛不堪，故由上訴人甲○○於八十年間自己
      出資重建，除屋頂改用烤漆板（前為石棉瓦）外，牆壁亦改為水泥磚（前為泥
      土包竹子），門窗亦經改為鐵門及鋁門窗（前為木門、土窗），樑柱亦變為鐵
      架（前為泥土牆），房屋之容貌已全部不同，故原有房屋可謂已滅失，系爭房
      屋如附圖所示Ｂ 部分房屋之所有權已為上訴人甲○○所有。且原有房屋面積
      很小，現在系爭房屋房屋部分係上訴人甲○○所新建，有獨立門戶可供出入，
      為獨立建物，並非被上訴人所有，故被上訴人主張系爭房屋為其所有，自應負
      舉證責任。又上訴人丙○○既係向上訴人甲○○買受系爭房屋，自屬有權占有
      ，從而，被上訴人主張系爭房屋為其所有，請求上訴人遷讓房屋，殊無理由。
  （二）又上訴人甲○○向被上訴人借用之原有房屋，因已破舊達不堪使用居住之程
        度，故上訴人甲○○始將之拆除改建為如附圖所示Ａ部分房屋，乃原判決竟
        認上訴人甲○○僅係以磚、瓦、水泥附合於該Ａ部分房屋，洵有違誤。再者
        如附圖所示Ｂ部分房屋雖與Ａ部分房屋共同牆壁，但Ｂ部分房屋另有門戶直
        接與外面道路通行，不必經由Ａ部分房屋出入，故該部分房屋係獨立建物，
        不能視為附合於Ａ部分而命上訴人應遷讓返還被上訴人，而使被上訴人不當
        得利。
  三、證據：提出照片六幀、地籍圖謄本一份、平面圖二紙及土地登記謄本影本一份
      為證；並聲請勘驗現場，及訊問證人李大成、廖顯達，暨聲請向台中市稅捐稽
      徵處調取原有房屋之結構情形。
乙、被上訴人方面：
  一、聲明：求為判決駁回上訴。
  二、陳述：
  （一）上訴人甲○○於八十年六月三十日向被上訴人借用系爭房屋，並切結保證俟
        不需要時，即將之返還被上訴人，而因上訴人甲○○係因任職關係獲配住系
        爭房屋，故與被上訴人間成立使用借貸關係。詎上訴人甲○○竟於八十七年
        十一月一日擅將該房屋讓予另一上訴人丙○○占有使用，顯違反上開切結承
        諾約定，足見上訴人甲○○使用借貸之目的已經完畢，其已無續予借用系爭
        房屋之必要。且上訴人甲○○已申辦公教輔建貸款，依事務管理規則之宿舍
        管理辦法條例，已不得再借用宿舍，則依民法第四百七十條第一項規定及前
        開切結書之約定，上訴人甲○○即應將該房屋返還被上訴人，被上訴人亦得
        依民法第四百七十二條第二款規定，終止其與上訴人甲○○間就系爭房屋之
        使用借貸契約。而因被上訴人已為終止借貸契約之意思表示，且上訴人丙○
        ○又非自有權處分之人受讓占有系爭房屋，則上訴人自均係無權占有該房屋
        。從而，上訴人亦得依民法第七百六十七條前段規定，請求上訴人返還系爭
        房屋。
  （二）系爭房屋如附圖所示Ａ部分房屋原係被上訴人出資興建作為學校宿舍之用，
        雖上訴人甲○○曾就外觀部分為整修，但地基及主體結構並未有任何改變，
        故該部分房屋充其量僅為「修繕」，而非「重建」，是上訴人甲○○辯稱原
        有房屋已不存在，尚非事實。又系爭房屋分為如附圖所示前後Ａ、Ｂ部分，
        中間有一門可資通行，Ａ部分有客廳及三個房間，Ｂ部分則沒有房間，但有
        廚房及廁所，依此可知，上訴人甲○○增建該Ｂ部分房屋時，應係為增加原
        本Ａ部分客廳及房間可使用之面積，而附合成為原建物之重要部分，成為一
        整體房屋，則依民法第八百十一條規定，該Ｂ部分房屋應由原建物所有權人
        即被上訴人取得所有權，上訴人抗辯該Ｂ部分房屋為獨立之建物，顯非可採
        。
  三、證據：提出證明書、財產分類明細帳、切結書、台灣省政府八七府人四字第一
      ○一八五五號函、台中大坑郵局第七五六、七五七號存證信函、宿舍問題第二
      次協調會會議紀錄、房屋稅籍證明書、本院八十八年度中簡字第一七二九號、
      八十七年度中簡字第三一八號及八十七年度簡上字第一八八號判決、住用學校
      宿舍調查表及八十八年公財字第二六七○七號函各一份（以上均為影本）為證
      ；並聲請向合作金庫中興支庫調取上訴人甲○○辦理公教貸款之相關資料。
    理      由
一、本件被上訴人起訴主張上訴人甲○○於八十年六月三十日向其借用系爭房屋，並
    書立切結書保證不需要使用時，即將之返還被上訴人，乃上訴人甲○○嗣於八十
    七年十一月一日竟擅將該房屋讓予另一上訴人丙○○占有使用，足見上訴人甲○
    ○已無續借用系爭房屋之必要，使用借貸之目的已達，則依民法第四百七十條第
    一項規定及前開切結書之約定，上訴人甲○○自應將該房屋返還被上訴人。而上
    訴人甲○○既未經被上訴人同意，即將系爭房屋交予上訴人丙○○使用，被上訴
    人自亦得依民法第四百七十二條第二款規定，終止其與上訴人甲○○間之使用借
    貸契約，則上訴人於契約終止後之繼續占有系爭房屋，即均為無權占有，從而，
    被上訴人自亦得基於民法第七百六十七條前段規定，請求上訴人返還該房屋，因
    求為命上訴人應將系爭房屋遷讓交還被上訴人之判決。
二、上訴人則以上訴人甲○○向被上訴人所借用之宿舍係建於四十年代，早已腐朽破
    爛，不堪使用，故上訴人甲○○乃於八十年間自己出資將之拆除改建為系爭房屋
    如附圖所示Ａ部分房屋，其所有權屬上訴人甲○○所有，原有房屋可謂已滅失。
    又因原有房屋面積很小，上訴人甲○○乃新建系爭房屋如附圖所示Ｂ部分房屋，
    雖與Ａ部分房屋共同牆壁，但有獨立門戶可供出入，為獨立建物，並非被上訴人
    所有。而上訴人丙○○既向上訴人甲○○買受系爭房屋，自屬有權占有，故被上
    訴人主張系爭房屋為其所有，請求上訴人遷讓房屋，殊無理由等語，資為抗辯。
三、查被上訴人主張上訴人甲○○因任職於被上訴人學校關係，而於八十年六月三十
    日向被上訴人借用系爭房屋，並出具切結書表示不需使用時，即將之返還被上訴
    人。乃上訴人甲○○竟未經被上訴人同意，於八十七年十一月一日將該屋交予上
    訴人丙○○占有使用等情，業據其提出證明書、財產分類明細帳、切結書、台中
    大坑郵局第七五六、七五七號存證信函、宿舍問題第二次協調會會議紀錄及房屋
    稅籍證明書為證，自堪信為真實。惟上訴人否認系爭房屋即係當初上訴人甲○○
    向被上訴人借用之該二間宿舍，並辯稱：上訴人甲○○向被上訴人借用之宿舍，
    因腐朽破爛，不堪使用，乃由上訴人甲○○於八十年間自行出資將之拆除改建為
    如系爭房屋之Ａ部分房屋，原有房屋早已滅失。而因原有房屋面積很小，上訴人
    甲○○乃於Ａ部分房屋後面新建如系爭房屋之Ｂ部分房屋，與Ａ部分房屋共同牆
    壁，故系爭房屋之所有權均屬上訴人甲○○所有，上訴人占用系爭房屋非無權占
    有云云。然查，
（一）系爭房屋經本院至現場勘驗結果，發現該房屋有如附圖所示前後Ａ、Ｂ二部分
      ，該二部分間有共同壁，Ａ部分房屋外牆顏色呈現土黃色，頗為老舊，Ｂ部分
      房屋之外牆則係因塗抹水泥而呈現灰色，較Ａ部分房屋之外牆新穎甚多，顯見
      二者外牆建造之時間應相隔甚遠，而中間突出之共同壁部分，其顏色亦與Ｂ部
      分房屋之外牆不同，兩相比較，顯然老舊灰沈許多，有勘驗筆錄及上訴人提出
      之現場照片附本院卷可稽，復參酌經本院向上訴人詢以該Ａ、Ｂ二部分房屋之
      外牆顏色及新舊程度何以差異甚多？上訴人甲○○亦陳稱：伊於八十年間改建
      原有房屋時，並未拆除外牆，只在裏面加一道牆，並將內部分重新整修等情明
      確（詳本院八十九年十月六日言詞辯論筆錄），準此，系爭房屋之Ａ部分房屋
      外牆既從未經上訴人甲○○予以拆除新建，自難認與原有建物之主要構造及種
      類已有所不同，而喪失同一性。再者，證人李大成於雖到場證稱：伊約於八十
      年間去幫上訴人甲○○砌磚、塗牆、則磁磚，之前的房子係伊打掉的，以前是
      土造屋等語（詳原審卷第一四五頁），惟觀之卷附被上訴人提出之分類明細帳
      ，其上顯示被上訴人當初貸與上訴人甲○○使用之建物係為磚造，並非土造房
      屋，參以上訴人甲○○已自承原有房屋之外牆並未拆除等情，已如上述，足徵
      證人李大成證稱：之前之土造房屋係伊打掉一節，並非可採。再參酌證人廖顯
      達所結證稱：室內牆璧、隔間壞了打掉係李大成做的，伊則做屋頂鐵樑，將屋
      樑換成鐵的等情（詳原審卷第一四五頁背面）予以綜合判斷，可知上訴人甲○
      ○僅係就其向被上訴人借用之系爭房屋如附圖所示Ａ部分房屋內部予以修繕，
      對房屋圍壁之主體結構並未有所更易，因此，自難認該Ａ部分房屋為上訴人甲
      ○○所出資新建，被上訴人貸予上訴人甲○○使用之原有建物（即系爭房屋Ａ
      部分）已經滅失，是上訴人辯稱系爭房屋如附圖所示Ａ部分房屋之所有權為上
      訴人甲○○所有云云，自難憑採。
（二）又上訴人雖另辯稱：系爭房屋如附圖所示Ｂ部分房屋係上訴人甲○○所出資新
      建，有獨立出入通路，不必經由Ａ部分房屋出入，故該部分房屋係屬獨立建物
      ，為上訴人甲○○所有，不能視為附合於Ａ部分房屋而命上訴人遷讓返還被上
      訴人，使被上訴人不當得利云云。惟按，所有人於原有建築物之外另行增建者
      ，如增建部分與原有建築物無任何可資區別之標識存在，而與之作為一體使用
      者，因不具構造上及使用上之獨立性，自不得獨立為物權之客體，原有建築物
      所有權範圍因而擴張。倘增建部分於構造上及使用上已具獨立性，即為獨立之
      建築物，苟其常助原有建築物之效用，而交易上無特別之習慣者，即屬從物。
      若增建部分已具結構上之獨立性，但未具使用上之獨立性，而常助原有建築物
      之效用者，則為附屬物。其使用上既與原有建築物成為一體，其所有權應歸於
      消滅，被附屬之原有建築物所有權範圍，因而擴張。查被上訴人就上訴人甲○
      ○於緊鄰系爭房屋如附圖所示Ａ部分房屋後新增建如附圖所示Ｂ部分房屋等情
      雖不爭執，惟否認該Ｂ部分房屋係屬獨立建物，上訴人甲○○對之有所有權情
      事。經查，如附圖所示前後Ａ、Ｂ二部分房屋間有共同壁，Ａ部分房屋內部之
      陳設位置，中間係供作客廳之用，二邊均各有二個房間，該部分房屋後面有一
      門戶（未設門扇）可與Ｂ部分房屋相通，Ｂ部分房屋內部右邊為一廚房，左邊
      則設有一廁所，中間應係供作起居屋，擺有沙發，右邊廚房內並有一門戶可與
      後院相通等情，業經本院至現場勘驗屬實，並有原審所繪現場略圖附於原審卷
      第七八頁及上訴人提出之照片附本院卷可參，是依上述Ａ、Ｂ二部分房屋及外
      觀構造及內部設置觀之，該Ｂ部分房屋顯然與其前面之Ａ部分房屋係作為一體
      使用，且外觀上亦無任何可資區別之標識存在，故該Ｂ部分房屋顯然並不具構
      造上及使用上之獨立性，尚非獨立之建築物，而不得單獨為物權之客體，從而
      ，原有建築物即Ａ部分房屋之所有權範圍即因而擴張及於該Ｂ部分房屋，縱使
      上訴人因返還該新增建之Ｂ部分房屋予被上訴人，而使被上訴人不當得利，然
      此亦僅係上訴人得否依其他法律關係請求被上訴人返還其所受利益之問題，與
      本件爭執尚無必然關連，是上訴人辯稱上訴人甲○○已獨立取得Ｂ部分房屋之
      所有權云云，於法難謂有據。
四、按借用人應於契約所定期限屆滿時，返還借用物。未定期限者，應於依借貸之目
    的使用完畢時返還之，民法第四百七十條第一項前段定有明文；且上訴人甲○○
    於八十年六月三十日借用系爭房屋時，亦曾出具切結書交予被上訴人收執，其上
    表明：「甲○○因工作需要借用本校宿舍兩間使用，他日不需使用時，願恢復原
    狀（隔間）歸回學校」等情，有切結書附卷可按。查系爭房屋如附圖所示Ａ部分
    房屋既係當初上訴人甲○○向被上訴人借用之該原來建築物，且Ｂ部分房屋於法
    律上之評價，又非獨立之建築物，而係屬該Ａ部分房屋所有權之範圍，已如上述
    ，則系爭房屋如附圖所示Ａ、Ｂ二部分自均為上開使用借貸契約之標的。乃上訴
    人甲○○竟將其向被上訴人借用之系爭房屋售予另一上訴人丙○○，並將該房屋
    交由上訴人丙○○占有使用，顯見上訴人甲○○已無使用系爭房屋之必要，依借
    貸目的而觀，應認使用業已完畢，按諸上開規定及切結書之約定，被上訴人自得
    據以請求上訴人甲○○遷讓交還系爭房屋。
五、第按，國有財產撥給各地國家機關使用者，名義上雖仍為國有，實際上即為使用
    機關行使所有人之權利，故對於是類財產，向准由管領機關起訴，代國家主張所
    有權人之權利，最高法院著有五十一年台上字第二六八０號判例可資參照。查被
    上訴人原陳稱其係系爭房屋之所有權人，並提出分類明細帳及房屋稅籍證明書為
    證，惟嗣又改稱系爭房屋之所有權人為台中市政府，其為原始起造人，並為管理
    機關（詳原審卷第一五七頁背面），然無論被上訴人為系爭房屋之所有權人或僅
    係管理機關，揆之首開判例意旨，自均得行使所有權人之權利甚明。查上訴人甲
    ○○既未經被上訴人同意，擅將系爭房屋轉讓予上訴人丙○○，並將之交付上訴
    人丙○○占有使用，已如前訴，則因上訴人丙○○、甲○○間之約定尚不得對抗
    系爭房屋之所有權人，是上訴人丙○○占用系爭房屋，為無權占有，從而，被上
    訴人執上開事由主張依民法四百七十二條第二款規定，終止其與上訴人甲○○間
    之使用借貸契約，自屬有據。而該契約既業經被上訴人有效終止，則依上訴人甲
    ○○自稱：系爭房屋現由丙○○使用，伊偶而也會回該屋居住等情以觀，足見上
    訴人甲○○仍繼續使用系爭房屋，亦屬無權占有，故被上訴人自得本於民法第七
    百六十七條前段之規定，行使所有權人之物上請求權，請求上訴人交還系爭房屋
    。
六、綜上所述，被上訴人主張上訴人甲○○向其借用系爭房屋，然竟未經其同意，即
    擅將該房屋轉讓予上訴人丙○○使用，故被上訴人自得依法終止該使用借貸契約
    等情，既為可採，上訴人所辯，均無可取。從而，被上訴人依民法第四百七十條
    第一項前段規定及上訴人甲○○所出具前開切結書之約定，請求上訴人甲○○遷
    讓交還系爭房屋；又併依民法第七百六十七條前段規定，請求無權占有系爭房屋
    之上訴人甲○○、丙○○遷讓交還該房屋，為有理由，應予准許。原審為上訴人
    敗訴之判決，並依被上訴人之聲請酌定擔保金額准予宣告假執行，復衡量所命上
    訴人所為本件給付之性質，非立時可就，而酌定履行期間為二個月，於法核均無
    不合。上訴意旨指摘原判決不當，求予廢棄改判，非有理由，應駁回其上訴。
七、本件事證已臻明確，兩造其餘攻擊防禦方法及舉證，與本件判決結果均不生影響
    ，不另贅敘。
八、據上論結，本件上訴為無理由，依民事訴訟法第四百三十六條之一第三項、第四
    百四十九條第一項、第七十八條、第八十五條一項前段，判決如主文。
中      華      民      國    八十九    年      十      月    二十      日
                            臺灣臺中地方法院民事第四庭
~B審判長法官  王  銘
~B法      官  周靜秀
~B法      官  吳美蒼
右為正本係照原本作成
不得上訴。
中      華      民      國    八十九    年      十      月    二十七    日
~B法院書記官  王茵茵


司法院資訊處製作；財團法人民間司法改革基金會備份。
